【裁判字號】    99,簡,42
【裁判日期】    990331
【裁判案由】    臺北縣資訊休閒業管理自治條例
【裁判全文】
臺北高等行政法院判決
                                        99年度簡字第42號
原      告  周榮通即晶之森企業社
被      告  臺北縣政府
代  表  人  乙○○（縣長）住同.
上列當事人間臺北縣資訊休閒業管理自治條例事件，原告不服經
濟部中華民國98年11月26日經訴字第09806122200 號訴願決定，
提起行政訴訟，本院判決如下：
    主  文
原告之訴駁回。
訴訟費用由原告負擔。
    事  實
一、事實概要：
    緣原告周榮通前於民國（下同）94年4 月18日經被告機關臺
    北縣政府核准變更登記為「晶之森企業社」（址設：臺北縣
    新莊市○○路198 巷7 號）之負責人，登記營業項目包括：
    「1.F218010 資訊軟體零售業；2.F203010 食品、飲料零售
    業；3.I301010 資訊軟體服務業；4.I301020 資料處理服務
    業；5.I301030 電子資訊供應服務業」，但不包括「J70107
    0 資訊休閒業」。嗣臺北縣政府警察局新莊分局分別於98年
    7 月28日16時50分、同年月29日11時15分及31日16時25分許
    派員前往原告營業場所進行臨檢時，查獲該營業場所係經營
    未經核准登記之「資訊休閒業」業務，且有放任未滿18歲徐
    姓少年等多名少年（姓名及年籍詳原處分卷）進入之情事。
    臺北縣政府警察局新莊分局旋分別以98年8 月4 日北縣警新
    刑字第0980037753號、同日北縣警新刑字第0980037752號及
    98 年8月10日北縣警新刑字第0980038648號函報請被告機關
    依法裁處。經被告核認原告經營之「晶之森企業社」違反臺
    北縣資訊休閒業管理自治條例第4 條第1 項及第5 條第1 款
    規定，爰依同自治條例第7 條及第8 條規定，以98年9 月11
    日北府經商字第0980763585號函各處原告罰鍰新臺幣3 萬元
    整，共計新臺幣6 萬元整，並命於依法辦妥登記前立即停止
    營業（按指停止資訊休閒業之營業）之處分。原告不服，提
    起訴願遭決定駁回，遂就違反臺北縣資訊休閒業管理自治條
    例第5 條第1 款，經被告依同條例第8條處罰鍰3萬元部分，
    提起本件行政訴訟。
二、兩造聲明：
    (一)原告聲明求為判決：1.撤銷訴願決定及原處分關於行政罰
                          鍰3 萬元（禁止未滿18歲者全天進
                          入）。另3 萬元未有資訊休閒業登
                          記免撤銷（距離學校400 公尺太難
                          請得過）。
                        2.經濟部違法未依立法院通過附帶決
                          議，經濟部會同內政部警政署協調
                          地方政府修改相關自治條例比照適
                          用於資訊休閒業（網咖）之管理。
                          （禁止未滿15歲者於上課時間或夜
                          間10時以後進入及滯留）。
                        3.未滿18歲全天24小時禁止進入網咖
                          的台北縣資訊休閒服務業管理自治
                          條例，嚴重違反憲法的人身自由，
                          開民主倒車。
                        4.訴訟費用由被告負擔。
    (二)被告聲明求為判決：1.駁回原告之訴。
                        2.訴訟費用由原告負擔。
三、兩造之爭點：被告以原告違反臺北縣資訊休閒業管理自治條
    例第5 條第1 款未滿18歲之人禁止進入之規定，罰鍰3 萬元
    ，是否適法？
    (一)原告主張之理由：
      1.台北縣資訊休閒服務業管理自治條例98年3 月11日通過
        「禁止未滿18歲者全天進入」（起訴狀附件1 ），立法
        院98年5月4日修電子遊戲場業管理條例附帶決議，禁止
        未滿15歲者於上課時間或夜間10時以後進入及滯留，要
        求經濟部會同內政部警政署協調地方政府修改相關自治
        條例比照通用於資訊休閒業（網咖）之管理（附件2 ）
        ，法律位階大於各縣市地方自治條例，而地方制度法第
        30條自治條例與憲法、法律或基於法律授權之法規或上
        級自治團體自治條例牴觸者，無效。發生牴觸無效者，
        分別由行政院、中央各該主管機關、縣政府予以函告，
        亦有解釋。
      2.經濟部98年6月29日經商字第09800605880號函（附件3
        ）發給基隆市政府，對各級學校加強教育宣導，未滿15
        歲之人，不得於非假日上午8時至下午5時及每日下午10
        時至翌日上午8 時進入或留滯於資訊休閒業場所；年滿
        15歲未滿18歲之人，不得於每日下午11時至翌日上午8
        時進入或留滯。請法官查明此函是否全日各縣市政府均
        收到且全省通用。
      3.中央主管機關經濟部業於98年7月8日召開「研商有關新
        修正電子遊歲場業管理條例第17條規定，如何通用於資
        訊休閒業相關事宜」會議討論，該會議結論二：「目前
        已制定與資訊休閒業相關自治條例之縣市政府，其制定
        內容均屬相同或較電子遊戲場業管理條例第17條第1 項
        第1款嚴格之規定，請予繼續維持（附件4）。經原告作
        了中央法規與地方自治條例比較及限制表（附件5 ）相
        同只有1縣市，嚴格3縣市，與立法院不同1 縣市，就是
        台北縣完全不能進入，也就是經濟部未執行附帶決議請
        各縣市修改資訊休閒業相關自治條例，明顯違法瀆職。
      4.憲法第36條規定「立法院有議決法律案、預算案、戒嚴
        案、大赦案、宣戰案、媾和案、條約案及國家其它重大
        事項之權。」因此，有關國家重要事項，憲法已明文保
        留給立法院行使議決之權。因此立法院的主決議及附帶
        決議，行政機關必需遵守並執行這不僅是屬於法律層次
        的規定，亦是憲法層次的規範。
      5.中央社98年5月26日報導（附件6），立法院三讀通過電
        子遊戲場業管理條例附帶決議，禁止未滿15歲者於上課
        時間或夜間10時以後進入及滯留，要求經濟部會同內政
        部警政署協調地方政府修改相關自治條例比照適用於資
        訊休閒業（網咖）之管理，經媒體報導全國2300萬人都
        可以看見且知悉，但因經濟部官員違法造成民怨積深，
        台北縣也因民怨及資訊產業蕭條，目前縣議會修法台北
        縣資訊休閒管理自治條例（附件7 ），比照立法院附帶
        決議及經濟部版本，目前一讀已通過台北縣資訊休閒業
        管立自治條例第5條第1款：不得於上課時間收容學生留
        滯，且未滿18歲之青少年者不得於夜間12點至凌晨6 點
        期間於店內留滯。
      6.高雄市小學生上網時數冠全國（附件8 ），當官有錢人
        （經濟部官員）不知百姓甘苦，窮人家小孩連字都不會
        打，我還要幫忙打字找資料。北縣未滿18歲全天24小時
        禁止進入網咖，苛政猛於虎。
      7.經濟部違法，台北縣開始就執行不合法的法令，產生的
        行政罰款3 萬元，建請法官撤銷，以保民眾權益，並要
        求經濟部依立法院決議，全國統一發解釋函或行政命令
        統一限制年齡時間，有自治條例須配合修法，否則自治
        條例無效。
    (二)被告主張之理由：
      1.按「經營資訊休閒業，應依公司法或商業登記法辦理公
        司或商業登記，並向本府辦理營利事業登記證，始得營
        業。」「經營資訊休閒業，應遵守下列規定：1.未滿18
        歲之人禁止進入。2.營業場所入口處，明顯標示前款限
        制規定。…」、「違反第4條第1項規定者，處新臺幣3
        萬元以上10萬元以下罰鍰，並命令停止營業。」、「違
        反第5條第1款或第4款規定者，處新臺幣3萬元以上10萬
        元以下罰鍰。」臺北縣資訊休閒業管理自治條例第4 條
        、第5條、第7條及第8條分別定有明文（附件3）。
      2.次按「直轄市、縣（市）、鄉（鎮、市）得就其自治事
        項或依法律及上級法規之授權，制定自治法規。白治法
        規經地方立法機關通過，並由各該行政機關公布者，稱
        自治條例。」、「自治法規、委辦規則自公布或發布之
        日起算至第3 日起發生效力。」係地方制度法第25條、
        第32條第4 項明文規定，又「臺北縣資訊休閒業管理自
        治條例」業經被告98年3 月11日北府法規字第09801667
        01號令（附件3 ）公布施行。是以，自治條例業依法完
        成程序，原告如需經營是項行業，即應遵守相關義務，
        申請該項營業項目登記以及做好出入營業場所容留管理
        ，如今遭查獲違法營業與容留之情事，即顯有過失之責
        ，非自治條例所容許。
      3.另被告基於「資訊休閒業衍生出易使兒童及少年沉緬其
        間，耽誤課業；另部分業者未能落實營業自律，對於兒
        童與少年身心發展造成不良影響等問題，已然引起社會
        各界重視，亟待制定自治條例加強輔導管理，藉以導正
        行業營運，並使資訊休閒業發揮其特有之正面效益。」
        等理由，從而訂定未滿18歲之人禁止進入該營業場所之
        規定，此與「兒童及少年福利法」所規範事項並無牴觸
        。
      4.再者「電子遊戲場業管理條例」所規範之行業係為電子
        遊戲場業，非本自治條例規範之資訊休閒業，二者法規
        所規範之行業有所不同，針對原告所提之立法院附帶決
        議部分，經濟部業於98年7月8日召開「研商有關新修正
        電子遊戲場業管理條例第17條規定，如何適用於資訊休
        閒業相關事宜」會議討論，該會議結論二：「目前已制
        定與資訊休閒業相關自治條例之縣市政府，其制定內容
        均屬相同或較電子遊戲場業管理條例第17條第1項第1款
        嚴格之規定，請予繼續維持。」（附件4 ）與被告所制
        定之「臺北縣資訊休閒業管理自治條例」亦不產生牴觸
        之情形，原告對此容有誤解，併予敘明。
      5.綜上所述，上開自治條例業依法完成程序，原告即應遵
        守相關義務。而系爭所為處分，亦裁處最低額度罰鍰，
        以資警惕，故系爭處分認事用法,洵無違誤或不當,建請
        維持按章裁罰。
    理  由
一、本件原告對於被告機關98年9 月11日北府經商字第09807635
    85號函處罰鍰3 萬元部分不服請求撤銷；爭訟之數額在20萬
    元以下（司法院曾依行政訴訟法第219條第2項之規定，將行
    政訴訟法第229條第1項之簡易案件金額提高為20萬元，並自
    93 年1月1日起施行），係屬行政訴訟法第229條第1 項規定
    之涉訟事件，應依簡易訴訟程序進行之，先予敘明。
二、按「下列各款為縣（市）自治事項；…七、關於經濟服務事
    項如下：…（三）縣（市）工商輔導及管理。…。」、「直
    轄市法規、縣（市）規章就違反地方自治事項之行政業務者
    ，得規定處以罰鍰或其他種類之行政罰。但法律另有規定者
    ，不在此限。…。」、「前項罰鍰之處罰，最高以新臺幣10
    萬元為限；…」、「自治條例經各該地方立法機關議決後，
    如規定有罰則時，應分別報經行政院、中央各該主管機關核
    定後發布；其餘除法律或縣規章另有規定外，直轄市法規發
    布後，應報中央各該主管機關轉行政院備查；縣（市）規章
    發布後，應報中央各該主管機關備查；鄉（鎮、市）規約發
    布後，應報縣政府備查。」分別為地方制度法第19條第7 款
    第3 目、第26條第2 項、第3 項及第4 項所明定。次按「直
    轄市、縣（市）、鄉（鎮、市）得就其自治事項或依法律及
    上級法規之授權，制定自治法規。白治法規經地方立法機關
    通過，並由各該行政機關公布者，稱自治條例。」、「自治
    法規、委辦規則自公布或發布之日起算至第3 日起發生效力
    。」亦為地方制度法第25條、第32條第4 項明文規定。又「
    經營資訊休閒業，應依公司法或商業登記法辦理公司或商業
    登記，並向本府辦理營利事業登記證，始得營業。」「經營
    資訊休閒業，應遵守下列規定：1.未滿18歲之人禁止進入。
    2.營業場所入口處，明顯標示前款限制規定。…」、「違反
    第4 條第1 項規定者，處新臺幣3萬 元以上10萬元以下罰鍰
    ，並命令停止營業。」、「違反第5 條第1 款或第4 款規定
    者，處新臺幣3 萬元以上10萬元以下罰鍰。」臺北縣資訊休
    閒業管理自治條例第4 條、第5 條、第7 條及第8 條分別定
    有明文。
三、本件被告機關係以原告經營未經核准登記之資訊休閒業業務
    ，且有放任未滿18歲之人進入其營業場所之情事，違反臺北
    縣資訊休閒業管理自治條例第4 條第1 項及第5 條第1 款規
    定，爰依同自治條例第7 條及第8 條規定，各處原告罰鍰新
    臺幣3 萬元整，共計新臺幣6 萬整，並命於依法辦妥登記前
    立即停止營業（按指停止資訊休閒業之營業）之處分。原告
    不服，提起訴願遭決定駁回，遂就違反臺北縣資訊休閒業管
    理自治條例第5 條第1 款，經被告依同條例第8 條處罰鍰3
    萬元部分，提起本件行政訴訟，原告起訴意旨如事實欄所載
    。又本件依原告起訴目的及真意，其聲明係在請求撤銷訴願
    決定及被告機關所為上揭依臺北縣資訊休閒業管理自治條例
    第8 條規定處3 萬元罰鍰處分部分，其餘如起訴狀所列聲明
    二及三，乃其起訴理由之主張，合先敘明。
四、本件兩造之爭點為：被告機關以原告違反臺北縣資訊休閒業
    管理自治條例第5 條第1 款未滿18歲之人禁止進入之規定，
    乃依同條例條例第8 條規定處3 萬元罰鍰，是否適法？經查
    ：
（一）原告所開設之「晶之森企業社」（市○○○○○路帝國」
      ；址設：臺北縣新莊市○○路198 巷7 號），其登記營業
      項目包括：「1.F218010 資訊軟體零售業；2.F203010 食
      品、飲料零售業；3.I301010 資訊軟體服務業；4.I30102
      0 資料處理服務業；5.I301030 電子資訊供應服務業」，
      但不包括「J701070 資訊休閒業」。惟其營業場所經臺北
      縣政府警察局新莊分局於98年7 月28日16時50分、同年月
      29日11時15分及31日16時25分許多次派員前往前揭原告營
      業場所進行臨檢時，查獲該營業場所係經營「資訊休閒業
      」之業務，且有放任未滿18歲徐姓少年等多名少年進入之
      情事。此有商業登記抄本及經現場員工甲○○簽名確認無
      訛之臺北縣政府警察局新莊分局臨檢紀錄表、調查筆錄等
      資料附原處分卷內可稽。原告經營未經核准登記之資訊休
      閒業業務，且有放任未滿18歲之人進入其營業場所之違規
      事實，洵堪認定。
（二）按「臺北縣資訊休閒業管理自治條例」乃被告機關臺北縣
      政府依前揭地方制度法相關規定，就其輔導及管理「資訊
      休閒業」之自治事項所制定之自治法規，除經臺北縣議會
      第16屆第6 次定期會第5 次會議審議通過，及報經經濟部
      於98年2 月10日以經商字第09800510280 號函核定外，並
      據被告機關於98年3 月11日以北府法規字第0980166701號
      令發布施行在案，核其制定過程符合法定程序，應屬合法
      有效，自有拘束人民效力。又被告機關基於「資訊休閒業
      衍生出易使兒童及少年沉緬其間，耽誤課業；另部分業者
      未能落實營業自律，對於兒童與少年身心發展造成不良影
      響等問題，已然引起社會各界重視，亟待制定自治條例加
      強輔導管理，藉以導正行業營運，並使資訊休閒業發揮其
      特有之正面效益。」等理由，從而訂定未滿18歲之人禁止
      進入該營業場所之規定，此與「兒童及少年福利法」所規
      範事項並無牴觸。是被告機關援引其規定作為規範轄內資
      訊休閒業之依據，於法並無不合。又原告如需經營是項行
      業，即應遵守相關義務，申請該項營業項目登記以及做好
      出入營業場所容留管理；而今竟遭查獲有於未經核准登記
      之資訊休閒業營業場所，放任未滿18歲之人進入之情事，
      已違反臺北縣資訊休閒業管理自治條例第5 條第1 款之規
      定，且顯有過失之責，被告機關依前揭同條例第8 條規定
      ，處以法定最低之3 萬元罰鍰，洵屬有據。
（三）次查，「電子遊戲場業管理條例」所規範之行業係為電子
      遊戲場業，非前揭自治條例規範之資訊休閒業，二者法規
      所規範之對象明顯有別，自難相提併論，尚難謂該自治條
      例之規範有超越電子遊戲場業管理條例規定之情事，亦難
      謂有違行政程序法第7 條、第8 條及第9 條之規定。又針
      對原告所提之立法院附帶決議部分，經濟部業於98年7 月
      8 日召開「研商有關新修正電子遊戲場業管理條例第17條
      規定，如何適用於資訊休閒業相關事宜」會議討論，該會
      議結論二：「目前已制定與資訊休閒業相關自治條例之縣
      市政府，其制定內容均屬相同或較電子遊戲場業管理條例
      第17條第1 項第1 款嚴格之規定，請予繼續維持。」（參
      被告所附答辯卷附件4-- 經濟部函及會議紀錄）與被告機
      關所制定之「臺北縣資訊休閒業管理自治條例」亦不產生
      牴觸之情形，原告對此容有誤解。
五、綜上所述，原告起訴論旨，容非可採；被告機關認原告經營
    之「晶之森企業社」違反臺北縣資訊休閒業管理自治條例第
    5 條第1 款之規定，以原處分依同自治條例第8 條規定，處
    原告罰鍰新臺幣3 萬元，並無違誤，訴願決定遞予維持，亦
    無不合；原告就該部分訴請撤銷，為無理由，應予駁回。又
    本件係適用簡易訴訟程序，爰不經言詞辯論逕為判決。
六、本件事證已臻明確，兩造其餘主張陳述，於判決結果不生影
    響，無庸一一論列，併予敘明。
七、據上論結，本件原告之訴為無理由，爰依行政訴訟法第233
    條第1 項、第98條第1 項前段，判決如主文。
中    華    民    國    99    年    3     月    31    日
                        臺北高等行政法院第六庭
                                      法  官     許瑞助
上為正本係照原本作成。
本件以訴訟事件所涉及之法律見解具有原則性者為限，始得於本
判決送達後20日內向本院提出上訴狀並表明上訴理由，如已於本
判決宣示後送達前提起上訴者，應於判決送達後20日內補具上訴
理由（均按他造人數附繕本），且經最高行政法院許可後方得上
訴。
中    華    民    國    99    年    3     月    31    日
                                      書記官     吳芳靜


司法院資訊處製作；財團法人民間司法改革基金會備份。
